【裁判字號】    99,台上,3447
【裁判日期】    990603
【裁判案由】    貪污
【裁判全文】
最高法院刑事判決            九十九年度台上字第三四四七號
上  訴  人  台灣高等法院台南分院檢察署檢察官
被      告  甲○○
選任辯護人  蔡碧仲律師
上列上訴人因被告貪污案件，不服台灣高等法院台南分院中華民
國九十九年三月十八日第二審更審判決（九十八年度上更(一)字第
三一二號，起訴案號：台灣嘉義地方法院檢察署九十六年度偵字
第二六五四號），提起上訴，本院判決如下：
    主  文
上訴駁回。
    理  由
按刑事訴訟法第三百七十七條規定，上訴於第三審法院，非以判
決違背法令為理由，不得為之。是提起第三審上訴，應以原判決
違背法令為理由，係屬法定要件。如果上訴理由書狀並未依據卷
內訴訟資料，具體指摘原判決不適用何種法則或如何適用不當，
或所指摘原判決違法情事，顯與法律規定得為第三審上訴理由之
違法情形，不相適合時，均應認其上訴為違背法律上之程式，予
以駁回。本件檢察官上訴意旨略稱：(一)、依卷附之黃火同及楊義
明報名表上，均有以黑筆加註「自費」之文字；但於陳龔麗珠、
洪寶金、吳顏緊、陳秀錦、楊逸萱、黃玉芳等人之報名表則未見
加註，並予收費等情有別。被告甲○○如明知陳龔麗珠等人應自
費參加，而不予收費，究為作業之疏失，抑或有圖利他人之犯罪
故意，即待查明釐清，原審未詳加調查審認，遽為被告無罪之諭
知，難謂無調查職責未盡及理由欠備之違誤。(二)、證人蔡旭文證
稱：其所作之觀摩活動人員名冊及進退人員，悉依被告所交付便
條紙上所載遞補者之姓名、住址、身分證字號、出生年月日及是
否屬於「自費」等項為登打名冊之依據等語。蔡旭文既依被告所
提供之資料為登打之依據，不可能製作錯誤。原審竟以臆測之詞
，認名冊上之資料，非無可能因繕打錯誤所致，被告無圖利之故
意等情，難謂為允洽。(三)、原判決既認定：被告為公務員，亦明
知觀摩活動人員有關自費參加之規定。則陳龔麗珠等六人是否可
免費參加，只要核對戶籍資料，即可輕易發現，卻於鄰長黃清和
為其女兒黃玉芳報名時，指示參與人員，僅須呈報身分證字號，
未為戶內人數之查核，已有未當；參以證人陳龔麗珠證稱：其須
自費參加活動，故於上車時，曾詢及有關費用之收取，被告告以
「先不用收取」等語，益見被告之圖利犯意。原判決未詳加推求
，徒以被告之職務，非選舉所產生，無為討好里民而干冒法紀之
犯罪動機，而為被告無罪之諭知，其論述顯違論理法則等語。
惟查證據之取捨、證明力之判斷及事實之認定，屬事實審法院之
職權，其取捨判斷與認定，苟不違背論理法則及經驗法則，即不
容任意指為違法，而執為適法之第三審上訴理由。又認定不利於
被告之事實，須依積極證據，苟積極證據不足為不利於被告之事
實認定時，即應為有利於被告之認定，更不必有何有利之證據，
亦不能以推測或擬制之方法，為裁判之基礎。本件原判決以公訴
意旨略以：被告係嘉義縣朴子市新庄里幹事，與該里里長李金木
（業經第一審判決無罪確定）兩人，均明知嘉義縣區域性垃圾焚
化廠提供回饋金之使用，須由受回饋之村里，備齊使用計畫書，
經嘉義縣政府核准轉發核銷，該二人於民國九十五年五月間，利
用該項回饋金舉辦該里「金門環境觀摩活動」，限於該里里民始
可參加，但每戶可有一人享受免費，如超過六人，可增加一人免
費，超過十人，可增加二人免費，其餘里民，須自負費用新台幣
（下同）五千五百元。其二人明知上情，竟共同為第三人不法利
益之犯意聯絡，於非屬該里里民陳龔麗珠、洪寶金、吳顏緊、陳
秀錦等四人，及該里里民楊逸萱、黃玉芳兩人，但不符合免費之
條件，於審核條件時，違背查核身分證件之任務，而不予查證，
任令該六人免費參加，致使嘉義縣政府增加三萬三千元之支出，
而犯有刑法第三百四十二條第一項之背信罪嫌（實為貪污治罪條
例所定之圖利罪）。但被告否認上情，並辯稱：其受市公所民政
課長及里長之監督辦理上開觀摩活動，對於參加人員之資格無審
查權，故依循舊例，未核對身分證件而造成錯誤，純為行政疏失
，無圖利之動機與犯意云云。經查陳龔麗珠、洪寶金、吳顏緊、
陳秀錦、楊逸萱、黃玉芳等六人不符合免費之資格，未予收費，
係因被告兼任嘉義縣朴子市新庄里里幹事職務未久，難以辨識里
內里民；且以新庄里里鄰長會議決議之內容，未為參加者應檢附
證件之決議，及證人嘉義縣朴子市公所主任秘書林志偉證稱：之
前舉辦里民觀摩活動，只要報名即予受理，嗣雖改為以申請文件
報名，往往只為形式審查，未為嚴謹之審查等情。而以陳龔麗珠
、洪寶金、吳顏緊、陳秀錦及楊逸萱填載之報名表，分別由蔡開
福、高賢文、黃素慎等人代填不實之轄區地址。在學之黃玉芳，
係事後遞補參與，非與家長以同一之報名表報名；楊逸萱又係與
另戶之黃俐菱共用報名表，致被告無法查核虛實，純屬作業疏忽
，無圖利之犯意，此外，復無其他證據足以證明被告確有圖利之
直接故意，因而撤銷第一審關於被告部分之不當科刑判決，改判
諭知被告無罪，已詳述其論斷之憑據與理由，所為之論述，均有
卷證資料可考。檢察官上訴意旨雖指摘原判決違法。惟查原判決
已敘明被告無圖利犯行之理由詳確，且檢察官未舉證證明被告於
黃火同及楊義明報名表上之「自費」文字，卻故意於陳龔麗珠等
六人之報名表未予加註，以圖利陳龔麗珠等六人之積極證據。至
於陳龔麗珠出發前，詢問被告有關自費參加及費用之繳交時，被
告回以「還沒要收」，尤難指為圖利。被告既無圖利之直接故意
，則蔡旭文有無繕打錯誤，致名冊資料不實，核與判決之主旨不
生影響，無加論究之必要。上訴意旨，徒憑己見任意指摘為違法
，殊非適法之上訴理由，其上訴為違背法律上之程式，應予駁回
。
據上論結，應依刑事訴訟法第三百九十五條前段，判決如主文。
中    華    民    國  九十九  年    六    月    三    日
                      最高法院刑事第五庭
                          審判長法官  陳  正  庸
                                法官  林  秀  夫
                                法官  宋      祺
                                法官  陳  祐  治
                                法官  林  瑞  斌
本件正本證明與原本無異
                                      書  記  官
中    華    民    國  九十九  年    六    月    九    日
                                                      v

司法院資訊處製作；財團法人民間司法改革基金會備份。
